臺灣高等法院民事判決
上　訴　人　乙○
訴訟代理人　邵華律師
被　上訴人　甲○○
訴訟代理人　李淑寶律師
上列當事人間離婚事件，上訴人對於中華民國96年4 月27日臺灣
板橋地方法院95年度婚字第1350號第一審判決提起上訴，經本院
於96年7 月25日言詞辯論終結，判決如下：
    主      文
上訴駁回。
第二審訴訟費用由上訴人負擔。
    事實及理由
一、被上訴人主張：兩造於民國 (下同) 69年3 月29日結婚，婚
    後並育有長女虞凱婷及長子虞凱翔。因上訴人長期在外跑船
    ，約3 年返家1 次，夫妻感情漸趨平淡，相見無言。上訴人
    自94年12月間起，退休未再跑船，即未與伊同住，上訴人亦
    不告知現居何處，經常半夜至伊住處無理取鬧、言語恐嚇，
    有時借酒裝瘋，令伊無法入睡，精神痛苦異常。伊因患尿毒
    症，每週須洗腎3 次，又有低血壓症狀，容易暈倒，身體虛
    弱，醫囑應多休養、少受言語刺激。詎上訴人前去伊洗腎之
    診所，並迭次對伊施以言語上刺激，致伊精神緊張、感受莫
    大壓力。兩造既已無感情，上訴人實無庸堅持。伊已不堪同
    居之虐待，且兩造婚姻發生嚴重破綻，無法繼續維持。爰依
    民法第1052條第1 項第3 款及同條第2 項之規定，請求擇一
    為准予離婚之判決等語。（原審判決准予兩造離婚，上訴人
    不服，提起上訴）並聲明：上訴駁回。
二、上訴人則以：伊否認半夜至被上訴人住處吵鬧、以言語刺激
    及恐嚇被上訴人、不讓被上訴人睡覺等情事，僅有時談話音
    量較大。伊自71年間起，在外跑船20餘年，每次出船時間3
    年半至1 年半不等，薪資均由被上訴人全權支用，已善盡責
    任。近日兩造雖有爭吵，乃因被上訴人於94年4 月間發生車
    禍，聽信友人「走佛乩童偏方可治癒」之言，致延誤病情而
    須洗腎，伊顧念被上訴人身體虛弱、情緒不穩定，凡事忍讓
    ，被上訴人情緒起伏大，起訴狀所主張均非事實。伊曾對被
    上訴人稱與長子女友較無緣，被上訴人即不悅。伊發現長子
    上色情網站，欲作溝通、開導，卻為被上訴人所阻。伊僅有
    家中大門鑰匙而無房間鑰匙，被上訴人甚且將家中大門及房
    間鑰匙交予男性友人黃正一，進香亦不與伊同房，反與另一
    男性友人游志遠共住一房 (兩床) ，令伊難堪。伊原擬辭去
    在桃園任職之守衛工作，返家照顧被上訴人，因接獲法院傳
    票而作罷。伊每週三休假即返回三重住處，某日返家因未見
    家人，始至診所詢問被上訴人之病情。伊深愛被上訴人，為
    能長期照顧被上訴人而決定退休，不希望家庭破碎，亦不願
    意離婚。被上訴人提出之診斷證明書，伊就形式及實質均有
    爭執。兩造感情雖平淡，惟尚無重大事由足認兩造婚姻關係
    難以繼續維持。縱有難以繼續維持之重大事由，被上訴人亦
    有較大之過失，被上訴人訴請離婚，並無理由等語，資為抗
    辯。並上訴聲明：(一)原判決廢棄。(二)被上訴人在第一審之訴
    駁回。
三、被上訴人主張兩造於69年3 月29日結婚，婚後育有長女虞凱
    婷 (69年12月15日生) 及長子虞凱翔 (72年12月2 日生) ，
    兩造婚姻關係尚存續中，期間因上訴人從事跑船工作，兩造
    相處時間聚少離多。被上訴人患有尿毒症、低血壓及暈倒等
    症狀，經醫生囑咐須長期洗腎及多休養，少受言語刺激，及
    上訴人曾至被上訴人洗腎之診所等事實，業據被上訴人提出
    戶籍謄本、財團法人振興復健醫學中心診斷證明書及集賢內
    科診所出具之證明書等附卷 (見原審卷第6 頁至第8 頁、第
    60頁) 為證。上訴人亦自承婚後自71年間起從事跑船工作，
    期間長達20餘年，經常3 年半至1 年半返家1 次，及曾至被
    上訴人洗腎之診所等情 (見原審96年3 月6 日言詞辯論筆錄
    第l 頁) ；再參以：(一)證人即兩造之子虞凱翔於原審證稱：
    「父母感情蠻淡的，沒有什麼互動，從我父親跑船回來都是
    這樣子，後來退休下來，也是這樣沒什麼互動。父母親的作
    息不太相同，因為父親可能因為工作關係，晚上醒著，白天
    才睡覺，媽媽就白天活動，晚上睡覺。從以前父親跑船回來
    ，兩造就分開睡，父親都是睡客廳，媽媽睡房間。媽媽很淺
    眠，很怕吵，身體本身也不好，一旦吵到，媽媽就很難入睡
    。父親作息不一樣，所以就分房睡。父親前年12月退休的。
    之前父親跑船的薪水都是臺灣在領，照顧我們的生活。父親
    會給媽媽言語上的刺激，有時候會有一些爭吵，母親因為洗
    腎後就不能接受對方太大聲講話或情緒激動，父親會不自覺
    的大聲，最後我們會覺得父親是用吼的。我覺得這樣是刺激
    媽媽，言語上也會常常對我媽媽說她沒有把我們兩個小孩帶
    好。媽媽責任感很重，一個人帶我們大，被這樣講就很自責
    ，壓力變大，身體變虛弱。父親還跟母親說『妳以為小孩以
    後會孝順妳嗎？其實都不會』，諸如此類的話。有時候母親
    身體虛弱，無法上去點香，父親就會責怪媽媽連祖先牌位都
    不拜。有時候父親回來，也會嫌母親都沒有煮飯，但是因為
    母親身體狀況不好，我們都是在外面自己吃。聽洗腎中心的
    小姐說，母親在洗腎當中，父親有到醫院妨礙母親洗腎。父
    親的薪水不夠支出家庭開銷，因為我和姐姐讀私校，都是聽
    母親說的，因為父親薪水不到4 萬元，母親是在婚前有存一
    筆錢，母親靠這個來出借賺利息，貼補家用，多少錢不知道
    。我目前在服役，服役之前我都住家裡。（問：原告名下是
    否有4 間房子，桃園1 間，三重有2 、3 、4 樓？）三重是
    有2 、3 、4 樓，桃園那間是我的名字。桃園那間房子，是
    母親贈與的。（問：被告退休以後，是否還是繼續工作？）
    農曆年之前父親都還在家裡，農曆年後他留張紙條說他要出
    去走走，我們不知道他有沒有工作。（問：被告是否從72年
    到94年底都在跑船？）我念幼雅園開始有印象以來，父親都
    是在跑船。（問：每個月的薪水在4 萬元左右，是否都由原
    告所支配？）是的。」 (見原審96年1 月9 日言詞辯論筆錄
    第2 頁至第4 頁）。(二)證人即兩造之女虞凱婷於原審證稱：
    「如弟弟所述，父母沒什麼互動，感情淡淡的。因為父親工
    作關係，我們要吃飯還是會叫他，但是因為他累了，我們就
    先吃，等到父親醒了，我們就已經睡了。我在外地工作，所
    以不住家裡，但我在家的時間，是沒有看到他們爭吵。我快
    4 年沒有住家裡，但偶爾還是有回來。」 (見原審96年1 月
    9 日言詞辯論筆錄第2 頁至第4 頁）；於本院證稱：「官司
    已經打很久了，媽媽已經不愛爸爸，就算爸爸很愛媽媽，在
    一起也沒有意思了。我在新竹工作，我的薪水只夠我自己生
    活，保險費也是媽媽在付。比較大額的支出也是媽媽在付，
    弟弟在當兵，回家的車資也都是媽媽出的。現在在打官司媽
    媽不敢回家，媽媽借住別人家，也要付房租。我贊成他們離
    婚，就我所知，他們2 人在外面都沒有所謂的異性友人。每
    年進香我與弟弟都會去，大家都睡大通舖。我家的鑰匙交給
    黃正一，是因為我在外地工作，弟弟在讀書，媽媽身體不好
    ，我們子女無法趕回家，才請黃正一幫忙，我們都叫黃正一
    為哥哥。媽媽洗腎的時候，我們都不知道爸爸在那裡，我及
    弟弟打電話好幾通找爸爸，事後才問到爸爸，他說他在桃園
    工作。其實爸爸最好的照顧就是離婚，讓媽媽安心。離婚也
    讓我們小孩輕鬆，我現在也不知道媽媽住那裡，我回臺北都
    先打電話與媽媽聯絡，他們不是為了錢，也不是外遇問題，
    只是感情不合。有一次爸爸說姑姑在找我，我回電話給姑姑
    ，姑姑在電話中對媽媽很不諒解，所以媽媽剛剛說的話我相
    信，媽媽的朋友群，都是一些老班底，我們都認識，並不像
    爸爸所說，我們小孩講話不實在。」 (見本院96年7 月2 日
    準備程序筆錄第3 頁至第5 頁) 等語。足徵兩造婚後上訴人
    即長年跑船，期間長達20餘年，兩造聚少離多；而上訴人每
    月薪資雖交予被上訴人，仍不夠支應；上訴人退休後，因兩
    造生活作息差異而分房睡；被上訴人因患尿毒症，每週須洗
    腎3 次，復有低血壓症狀，容易暈倒，需多休養，不能受言
    語刺激；兩造間輒為子女教養、未向祖宗牌位上香、未煮飯
    等日常瑣事，迭次發生爭吵，致被上訴人感受困擾、壓力。
    且由上訴人須至診所始得以了解被上訴人之病情，益徵兩造
    平日並無互動、關心、扶持，雙方感情不睦。否則，上訴人
    何須獨自向診所探聽被上訴人之病情？再由被上訴人之男性
    友人可擁有兩造住處大門及被上訴人房間門之鑰匙而自由進
    出，身為被上訴人配偶之上訴人卻無房門之鑰匙，及兩造參
    加進香亦未同房而睡等情以觀，堪徵兩造之婚姻有名無實，
    夫妻間互信、互愛之基礎已嚴重動搖，顯無繼續和諧相處之
    希望。被上訴人主張兩造婚姻發生嚴重破綻，婚姻關係難以
    繼續維持，堪信為真實。
四、按有民法第1052條第1 項以外之重大事由，難以維持婚姻者
    ，夫妻之一方得請求離婚。但其事由應由夫妻之一方負責者
    ，僅他方得請求離婚，民法第1052條第2 項定有明文。復按
    民法親屬編於74年修正後，於第1052條增列第2 項離婚事由
    之概括規定，准「有前項以外之重大事由，難以維持婚姻者
    ，夫妻之一方得請求離婚」，其目的在使夫妻請求裁判離婚
    之事由較富彈性。是夫妻間發生之情事，苟足使婚姻難以維
    持，即無不准依該條第2 項訴請離婚之理，不因當事人併據
    同一事實主張有該條第1 項離婚原因而有不同 (最高法院87
    年度臺上字第1048號判決意旨參照) 。準此，以該夫妻依上
    開民法第1052條第2 項及參諸該條項但書之規定，為訴請離
    婚者，本固須以該離婚之重大事由非由請求之夫或妻之一方
    所應負責為限，始得訴請判決離婚。至於如該難以維持婚姻
    之重大事由，夫妻雙方均須負責時，應比較衡量雙方之有責
    程度，僅責任較輕之一方，得向責任較重之他方請求離婚，
    如有責程度相同時，雙方均得請求離婚 (最高法院90年度臺
    上字第2215號、94年度臺上字第115 號及第2059號判決意旨
    參照) 。本件兩造之婚姻發生嚴重破綻，婚姻關係實難以繼
    續維持，又於本訴訟進行中，雙方互相指摘責問，尚難期待
    兩造間共同協力維持圓滿之婚姻生活。本院認兩造間感情破
    裂，難再為圓滿、安全及幸福之共同生活，兩造婚姻所生之
    破綻亦無回復之希望，已構成難以繼續維持婚姻之重大事由
    ，衡諸上開各情，本院認兩造就夫妻雙方婚姻破綻之發生、
    擴大，均有可歸責之處，且有責程度無分軒輊，揆諸上開規
    定及最高法院判決意旨，兩造皆可訴請離婚。從而，被上訴
    人依民法第1052條第2 項之規定，請求判決離婚，洵屬有據
    ，應予准許。原審為被上訴人勝訴之判決，於法並無不合。
    上訴人提起上訴意旨指摘原判決不當，求予廢棄改判，為無
    理由，應予駁回。
五、被上訴人係主張依民法第1052條第1 項第3 款及同條第2 項
    之規定訴請離婚，並聲明其中1 項有理由，則其餘部分不主
    張，是雖有單一之聲明，但訴訟標的則有數項，為選擇訴之
    合併。本院既認被上訴人依民法第1052條第2 項之規定請求
    離婚為有理由，已如上述，則就被上訴人其餘主張判決離婚
    之事由，即無再予審酌之必要，爰不另予論述。
六、本件事證已臻明確，兩造其餘之攻擊防禦方法及所提之證據
    ，經審酌後認均無礙判決之結果，爰不予一一論述。
據上論結，本件上訴為無理由，依民事訴訟法第449 條第1 項、
第78條，判決如主文。
中　　華　　民　　國　　96　　年　　8 　　月　　8 　　日
                   民事第十二庭
                       審判長法  官  張宗權
                             法  官  蕭艿菁
                             法  官  王麗莉
正本係照原本作成。
如不服本判決，應於收受送達後20日內向本院提出上訴書狀，其
未表明上訴理由者，應於提出上訴後20日內向本院補提理由書狀
（均須按他造當事人之人數附繕本）上訴時應提出委任律師或具
有律師資格之人之委任狀；委任有律師資格者，另應附具律師資
格證書及釋明委任人與受任人有民事訴訟法第466條之1第1項但
書或第2項（詳附註）所定關係之釋明文書影本。
中　　華　　民　　國　　96　　年　　8 　　月　　9 　　日
　　　　　　　　　　　　　　　書記官  明祖星
附註：
民事訴訟法第466條之1（第1項、第2項）：
對於第二審判決上訴，上訴人應委任律師為訴訟代理人。但上訴
人或其他法定代理人具有律師資格者，不在此限。
上訴人之配偶、三親等內之血親、二親等內之姻親，或上訴人為
法人、中央或地方機關時，其所屬專任人員具有律師資格並經法
院認為適當者，亦得為第三審訴訟代理人。
